【裁判字號】    94,訴,678
【裁判日期】    950425
【裁判案由】    地價稅
【裁判全文】
臺北高等行政法院判決
                                       94年度訴字第678號
                              .
原      告  甲○○
被      告  基隆市稅捐稽徵處
代  表  人  乙○○處長）住同.
訴訟代理人  丁○○兼送達代收.
            丙○○
上列當事人間因地價稅事件，原告不服基隆市政府中華民國94年
1 月12日基府法行壹字第0940004092號訴願決定，提起行政訴訟
。本院判決如下：
    主  文
原告之訴駁回。
訴訟費用由原告負擔。
    事  實
一、事實概要：緣原告因遭法務部行政執行署宜蘭行政執行處通
    知強制執行事件，乃向被告提出一紙民國93年8 月3 日陳情
    書，略以：「主旨：不服貴處91年稅執字第00036779號函。
    說明：一、…．三、多次前往貴處理論，要求退回前徵收地
    價稅（84年至89年）訴訟前不為所動。四、本人名下房屋、
    土地相繼受拍賣…原本無事之農民，因土地被定為『建』強
    課地價稅，民又能如何…」，經被告以93年8 月17日基稅七
    一壹字第0930007497號函函復經辦情形及法令依據，拒絕所
    請，原告不服，提起訴願，請求：「不當課稅請更正退回已
    收稅款…」，亦遭決定駁回，遂提起本件行政訴訟。
二、兩造聲明：
  (一)原告聲明：
    1.訴願決定及原處分均撤銷。
    2.被告應作成准予退還原告稅款新臺幣（下同）20萬1,999
      元之行政處分。
  (二)被告聲明：駁回原告之訴。
三、兩造之爭點：
  (一)原告主張之理由：
    1.原告為農民，所有基隆市○○區○○段727 、729 、730
      、734 、736 、741 等6 筆地號土地地目為田；735 地號
      土地地目為溝；737 地號土地地目為溜；740 地號土地地
      目為旱（下稱系爭土地），系爭土地皆作為農業使用，前
      經基隆市安樂區公所派員現場勘查，並核發自耕能力證明
      在案。原告於87年間因系爭土地未經核准整地，被基隆市
      政府農林課告發濫墾，並處以高達30萬元之罰鍰，原告對
      此並不爭執，惟被告又對系爭土地開徵一般用地稅率之地
      價稅，形成同一土地兩種標準，且被告並未告知原告法條
      依據。
    2.被告以系爭土地經基隆市政府以81年12月4 日核發之81基
      府工管字第0010號雜項（整地）執照為據，自84年起至89
      年向原告不當課徵地價稅，84年度14,350元、85年度14,3
      48元、86年度30,079元、87年度47,267元、88年度47,896
      元、89年度48,060元，年年增加，有違基隆市政府地價稅
      3 年調整1 次之原則。又前開建照核准之工程並未施工，
      依平地地權條例第22條第2 款規定：「非都市土地依法編
      定之農業用地或未規定地價者，徵收田賦。但都市土地合
      於左列規定者，亦同：．．．二、公共設施尚未完竣前，
      仍作農業用地使用者。．．．」，被告應提供資料說明其
      課徵地價稅之依據。
    3.因被告不當之課稅處分，經原告連續多年陳情並要求會勘
      ，被告均不予理會，繼續課徵，明顯瀆職。又被告拒不退
      還已向原告課徵之土地稅，且不准原告抵繳新徵之地價稅
      ，並將本件移送行政執行處強制執行，顯有不當。
    4.爰依稅捐稽徵法第28條適用法令錯誤之規定，請求被告應
      退還其已繳納之84至89年度地價稅。
  (二)被告主張之理由：
    1.被告依地政機關及基隆市政府核發之建照執照等資料課徵
      系爭土地84年至89年地價稅，其中84年、87年及88年地價
      稅部分，原告均未於期限內申請復查，業分別於85年1 月
      14日、88年1 月14日及89年1 月14日確定；另85年地價稅
      因繳納期間展延至89年4 月7 日，故於89年5 月7 日確定
      ，86年地價稅因展延至87年3 月30日，亦於87年4 月29日
      確定；至於原告不服被告核課89年地價稅部分，業經鈞院
      以91年簡字第393 號判決撤銷基隆市○○段745 、746 地
      號土地地價稅，經被告另為適法處分，並業於93年2 月14
      日確定在案。被告就89年地價稅重為復查決定後，填發繳
      款書送達原告，並限期繳納，惟原告於接獲該繳款書後未
      依限繳納，經被告按稅捐稽徵法第39條第1 項前段規定移
      送行政執行處強制執行，原告遂循序提起本件行政訴訟。
      因84至88年地價稅已逾法定救濟期間而確定，89年地價稅
      經重為復查決定後亦告確定，故本件原告係就同一法律關
      係更行起訴，顯違一事不再理原則。再者，原告分別於84
      年12月15日、87年4 月1 日及87年12月16日繳納84年、86
      年及87年地價稅，故其主張被告應退還稅款，依稅捐稽徵
      法第28條規定，已逾法定期限。
    2.經查系爭土地因經基隆市政府於81年12月4 日核發81基府
      工管字第0010號雜項（整地）執照，且載有建築工程開工
      報告書載明開工日期為82年7 月29日，則已無土地稅法第
      22條有關課徵田賦之適用，被告依財政部79年6 月18日台
      財稅790135202 號函釋規定，認定變更為非農業使用，並
      以開工報告書所載開工日期為準之次年期起改課地價稅，
      並無不當。又原告84至89年各年度地價稅繳納金額分別為
      84年14,350元、85年14,348元、86年30,079元、87年47,2
      67元、88年47,896元、89年48,060元。緣其增加原因為：
      86年重新核定地價，系爭土地地價均調漲，當期地價稅分
      別以重新規定地價前後之新舊地價核算，故較前一年度增
      加15,731元；87年度地價稅增加，係因該年度地價稅以調
      漲後新地價全期核算，致又較86年度增加17,189元；88年
      地價稅增加係因原告持有基隆市○○段738 地號土地持分
      面積由87年的397.88平方公尺增加為450.94平方公尺，致
      使88年度地價稅增加629 元；另89年因重新定價，當期地
      價稅分別以新舊地價核算，同時依基隆市安樂區公所89年
      6 月8 日（89）基安經字第4741號函之內容可知，麥金段
      762 、763 地號2 筆土地未作農業使用，故被告改按一般
      用地稅率課徵；麥金段738 地號土地持分面積由88年450.
      94平方公尺增為557.06平方公尺，為89年度地價稅增加之
      原因。是以，被告核定稅額並無不當，且84年至89年間，
      僅有86年及89年重新核定地價，原告訴稱地價稅年年增加
      ，有違基隆市府3 年調整1 次地價之原則，顯係誤解。
    3.被告曾依原告所請多次實地勘查，並分別以86年6 月18日
      八十六基稅七分二字第5649號、87年2 月12日八十七基稅
      七分二字第368 號函函復勘查及處理情形；另於92年5 月
      29日會同相關單位會勘麥金段745 、746 、638 地號土地
      及於94年4 月29日會勘麥金段631 、738 、727 地號等3
      筆土地，原告訴稱被告拒絕會勘乙節，顯與事實相悖。
    4.原告稱系爭土地並非其於81年12月24日向基隆市政府工務
      局領照之81基府工管字第0010號之建築工程開工報告書所
      載地號土地乙節，經被告依81基府工管字第0010號之建築
      工程開工報告書所載地號土地逐筆按新舊地號列表核對結
      果，原告課稅土地中僅有安樂區○○○段鶯歌石小段100
      地號（重測後為麥金段740 地號）及112 地號（重測後為
      麥金段631 地號）為上開開工報告書內載明之地號，其餘
      部分係於領取上開開工報告書後自其內所載明之地號分割
      而來，另一部分為原持有按一般用地稅率課徵土地。原告
      一再訴稱系爭土地未開工，惟查原告於86年5 月29日曾就
      課稅土地中安樂區○○○段鶯歌石小段87-4地號（重測前
      ）等16筆申請減免地價在案，被告亦於87年2 月12日以八
      十七基稅七分二字第1368號函復其中安樂區○○○段鶯歌
      石小段87-4、87-7、87-10 、89-15 、110-4 、113-4 地
      號（重測後為麥金段509 、508 、483 、476 、718 、63
      7 地號）等6 筆土地免徵86年度地價稅，又原告86年度核
      定課稅土地為35筆，原告僅就其中16筆申請減免，顯見原
      告對於其他19筆土地地價稅並未表示不服，其現以未開工
      為由申請退還先前年度繳納之稅款，並無理由。另原告主
      張其地價稅課徵筆數為29筆乙節，經被告查得86年度為35
      筆、88年度為35筆、89年度為27筆，原告對此顯有誤解。
    5.又原告訴稱因農地未經核准整地，被基隆市政府農林課告
      發並處罰鍰，與本件無涉。另89年地價稅部分，因原告於
      繳納期限屆滿30日後，仍未繳納，被告遂依稅捐稽徵法第
      39條規定移送強制執行。
    理  由
一、被告代表人原為王源寶，95年1 月16日變更為乙○○，茲由
    其具狀聲明承受訴訟，核無不合，應予准許。
二、本件事實概要已如前述，有相關處分卷可稽，堪予認定。原
    告不服，循序提起行政訴訟，主張：伊所有系爭土地9 筆皆
    作為農業使用，有自耕能力證明可證；被告以基隆市政府以
    81年12月4 日核發之81基府工管字第0010號雜項（整地）執
    照為據，自84年起至89年向原告不當課徵地價稅，惟前開建
    照核准之工程並未施工，且稅額年年增加，依平地地權條例
    第22條第2 款規定，公共設施尚未完竣前，仍作農業用地使
    用之土地，應課徵田賦，被告應提供資料說明其課徵地價稅
    之依據；原告對於被告不當之課稅處分，連續多年陳情並要
    求會勘，被告均不予理會，繼續課徵，明顯違法。
三、經查，本件原告於致被告之93年8月2日陳情書中陳稱「主旨
    ：不服貴處91年稅執字第00036779號函。說明：……三、多
    次前往貴處理論，要求退回前徵收地價稅（84年至89年）訴
    訟前不為所動。四、本人名下房屋、土地相繼受拍賣…原本
    無事之農民，因土地被定為『建』強課地價稅，民又能如何
    …」，訴願請求為「不當課稅請更正退回已收稅款…」，起
    訴後於訴狀中記載：「主旨：甲、稅賦之課徵應以實質審核
    ，但基隆市稽徵處拒絕會勘，錯將農地課徵住宅稅。乙、自
    民國84年起至89年止共錯誤課徵六年計貳拾萬貳仟元整，請
    予退還，或抵繳新徵地價稅」等語，究竟原告陳情請求之事
    項為何，即有不明。另查原告爭議之稅款年度為84至89年，
    其中84年、87年及88年地價稅部分，均未於期限內申請復查
    請求救濟，業於85年1月14日、88年1月14日及89年1月14日
    確定；另85年地價稅因繳納期間展延至89年4月7日，故於89
    年5月7日確定，86年地價稅因展延至87年3月30日，亦於87
    年4月29日確定；至於89年部分曾經原告提出行政救濟，經
    本院以91年簡字第393 號判決撤銷關於基隆市○○段745 、
    746 地號土地部分之地價稅，經被告另為處分後，原告未再
    爭執，也於93年2 月14日確定，此有電腦查詢資料暨85、86
    年繳款書各1 件附於原處分卷第87-94 頁可稽，復為兩造所
    不爭執。行政處分已逾救濟期限而具有形式之確定力，原則
    上原告已無從爭執，惟原告之請求又有不明，本院遂於準備
    程序中行使闡明權，原告始表明其自始向被告請求者，乃認
    本件有稅捐稽徵法第28條適用法令之溢徵情事，爰依該規定
    請求退稅等語（見本院卷第49頁）。是以，被告抗辯各該年
    度之地價稅已告確定，原告係就同一法律關係更行起訴顯違
    一事不再理原則云云，乃自始未究明原告請求之真意所生之
    誤解，自不足採。故本件應探究者，為原告主張之事實有無
    該當稅捐稽徵法第28條之規定？按該條規定「納稅義務人對
    於因適用法令錯誤或計算錯誤溢繳之稅款，得自繳納之日起
    五年內提出具體證明，申請退還；逾期未申請者，不得再行
    申請」，是原告應具備請求未逾五年期限及符合退稅理由之
    事實等二項要件。
四、本院判斷如下：
  (一)原告請求有無逾期？
    1.查原告爭議之六個年度地價稅，其中84年、86年及87年度
      之地價稅已分別在84年12月15日、87年4 月1 日及87年12
      月16日完納，此有電腦查詢資料附於原處分卷第87、90、
      92頁可稽，並為兩造所不爭，則依稅捐稽徵法第28條請求
      退稅之期間，分別在89年12月14日、92年3 月31日及92年
      12月15日屆滿。原告迄93年8 月2 日提出陳情請求退稅，
      自已逾期。
    2.是其對84年、86年及87年三年度之地價稅請求退還，即不
      合法。
  (二)就原告未逾期限之85、88、89等三個年度之地價稅，原告有
    無符合退稅理由之事實？
    1.按「已規定地價之土地，除依第22條規定課徵田賦者外，
      應課徵地價稅」；「非都市土地依法編定之農業用地或未
      規定地價者，徵收田賦。但都市土地合於左列規定者亦同
      ：一、依都市計畫編為農業區及保護區，限作農業用地使
      用者。二、公共設施尚未完竣前，仍作農業用地使用者。
      三、依法限制建築，仍作農業用地使用者。四、依法不能
      建築，仍作農業用地使用者。五、依都市計畫編為公共設
      施保留地，仍作農業用地使用者」，為土地稅法第14條及
      第22條第1 項所明定。又「課徵田賦之農業用地，在依法
      辦理變更用地編定或使用分區前，變更為非農業使用者，
      應自實際變更使用之次年期起改課地價稅。說明：．．．
      二、主旨所稱實際變更使用，凡領有建造執照或雜項執照
      者，以開工報告書所載開工日期為準；．．．」，亦經財
      政部79年6 月18日台財稅字第790135202 號函釋在案，核
      其意旨係財政部基於主管權責，提示所屬各機關統一是類
      地價稅改課業務之適用時點，與法律之本旨並無違誤，本
      院自得予以援用。
    2.次按司法院釋字第537 號解釋文指出「有關課稅要件事實
      ，多發生於納稅義務人所得支配之範圍，稅捐稽徵機關掌
      握困難，為貫徹公平合法課稅之目的，因而課納稅義務人
      申報協力義務」，雖係就房屋稅減半優惠所為之解釋，惟
      其理由書揭櫫：「惟稅捐稽徵機關所須處理之案件多而繁
      雜，且有關課稅要件事實，類皆發生於納稅義務人所得支
      配之範圍，其中得減免事項，納稅義務人知之最詳，若有
      租稅減免或其他優惠情形，仍須由稅捐稽徵機關不待申請
      一一依職權為之查核，將倍增稽徵成本。因此，依憲法第
      十九條『人民有依法律納稅之義務』規定意旨，納稅義務
      人依個別稅捐法規之規定，負有稽徵程序之申報協力義務
      ，實係貫徹公平及合法課稅所必要。觀諸土地稅法第四十
      一條、土地稅減免規則第二十四條相關土地稅減免優惠規
      定，亦均以納稅義務人之申請為必要，且未在期限前申請
      者，僅能於申請之次年適用特別稅率」，顯已說明於課稅
      實務上，遇有關於各類稅賦之減免事由時，納稅義務人應
      有申報協力義務。是以，本件雖係關於地價稅之爭議，應
      仍有上開解釋之適用。
    3.原告主張系爭土地課徵地價稅有適用法令錯誤之情事，無
      非以開工報告上載之地號僅100 、112 地號土地為其所有
      ；又開工報告上載「放樣另報」，足見根本未開工，且其
      持有自耕能力證明，堪認係作農業使用云云。
    4.經查，原告爭執之系爭土地地號分別為736 、737 、740
      、734 、741 、729 、730 、727 、735 ，即附件編號8
      、9 、11-16 、35號土地，其中載於開工報告書上之地號
      與本件相關者固僅有地號100 、101-1 （其重測後分別為
      740 、734 地號），此有建築工程開工報告書影本1 件附
      於本院卷第13頁可憑。惟查，本件相關土地之地號、面積
      因分割、重測所為之改變如附件一覽表所示，此為被告自
      土地原始地籍謄本整理而來，原告於本院準備程序表明就
      此事實並不爭執（見本院卷第92頁）。是以，原告所有之
      土地為開工範圍者，即不僅只有740 、734 地號二筆土地
      而已，包括本件系爭土地9 筆亦在開工範圍之內，堪予認
      定。原告主張開工報告上載地號僅100 、112 地號土地為
      其所有云云，顯屬無稽。
    5.又開工報告上固有「放樣應另報」之註記，惟查，此註記
      之意義，經基隆市政府以95年1 月12日基府都建參字第09
      50003448號函復被告，略以：「…說明：…二、旨揭事項
      （即請查告本府82年7 月29日所核發之基府工管字第00
      10號建照工程，開工報告書所載開工日期82年7 月29日是
      否為實際開工日期？建築地點所載明地號土地是否全部已
      開工？）函復如后：(1)該建照工程開工報告書所載開工日
      期82年7 月29日，係承造人依建築法第54條規定向本府申
      報開工，本府依法同意備查並起算其建照核定工期。(2)建
      照所含蓋基地範圍開工一體適用。(3)『開工准予備查放樣
      另報』依內政部營建署85年9 月26日營署建字第198341號
      函示：對建築工程開工係採備查方式為之。另放樣應另報
      係依建築法第56條規定，建築工程必須勘驗部分，應由直
      轄市、縣（市）主管建築機關於核定建築計畫時，指定由
      承造人會同監造人按時申報後，方得繼續施工」，此有該
      公函附於本院卷第61頁可憑。意即該「放樣應另報」之註
      記乃針對工程中有依法必須勘驗之部分，承造人應按時申
      報，非指實際開工應另外申報，原告執此主張系爭土地上
      之工程尚未開工云云，乃有誤會。
    6.是以，被告依財政部79年6 月18日台財稅790135202 號函
      釋，認定開工報告所載之土地變更為非農業使用，已無土
      地稅法第22條有關課徵田賦之適用，並以開工報告書所載
      開工日期為準之次年（83年）期起改課地價稅，自無違誤
      。
    7.被告所為改課處分業已確定，原告爭執之系爭土地均係開
      工範圍內之土地，是被告核課系爭土地之地價稅，即非無
      據，如土地有改變用途合於課徵田賦之規定時，揆諸前開
      說明，乃為土地所有人之原告知之最詳，倘原告未提出申
      請，被告自無從知悉。參照上開釋字第537 號解釋文之意
      旨，原告自應自行申報，始有課徵田賦之可能。然原告在
      系爭土地課徵地價稅多年後，迄86年5 月29日始就其所有
      土地中之16筆土地即附件一欄表中「86年是否申請」欄中
      列載「是」之土地，向被告請求改課，之前從未異議，此
      經原告於本院95年2 月8 日準備程序自承（見本院卷第56
      頁），則系爭土地之85年土地仍課以地價稅，並無不當。
      原告主張85年度該9 筆土地有適用法令錯誤之溢繳情事，
      自屬無據。
    8.至關於88、89年度之地價稅，被告依據原告86年5 月29日
      申請，予以審酌後認定其中6 筆土地符合規定，乃於87年
      2 月12日以八十七基稅七分二字第1368號函復其中安樂區
      ○○○段鶯歌石小段87-4、87-7、87-10 、89-15 、110-
      4 、113-4 地號（重測後為麥金段509 、508 、483 、47
      6 、718 、637 地號）等6 筆土地免徵地價稅，（詳如附
      件「86年課稅面積」及「86年是否申請」二項欄位之註記
      ）。本件系爭9 筆土地中之8 筆，亦在當時申請改課之列
      ，惟經被告派員勘查結果，鶯歌石段鶯歌石小段91-3、10
      0 、101-1 、101-21、101-25、105-5 、106-2 地號（重
      測後為麥金段736 、740 、734 、741 、729 、730 、72
      7 地號）在整地中；94-1（重測後為737）則 為住宅區，
      有部分耕種，經被告審查後認仍應予課徵地價稅。至另一
      筆735 地號土地則未經原告申請改課，此有被告所轄七堵
      分處87年2 月12日八十七基稅七分二字第1368號函及土地
      勘查紀錄表附於本院卷第82-84 頁可憑。
    9.至於原告主張其有自耕能力證明，及部分土地曾因違反水
      土保持法而遭罰，足見系爭土地係供農業使用云云。惟查
      ，自耕能力證明之核發及水土保持法之處罰，所準據之法
      律不同於地價稅、田賦之核課，尚不得以有此推證系爭土
      地應課田賦。
  (三)綜核上述，被告課徵系爭土地之地價稅並無違誤。如原告認
    其土地有改變使用合於課徵田賦之事由，應儘速提出申請，
    而非一再徒爭過去之稅賦，併此敘明。
五、綜上，原告以稅捐稽徵法第28條適用法令錯誤之理由，請求
    被告退還84-89 年度之地價稅，其84年、86年及87年三年度
    之地價稅已逾稅捐稽徵法第28條所規定之五年期限；另85、
    88、89等三個年度之地價稅核課處分未見有何適用法令錯誤
    之情事，原告請求退稅，自屬無據，被告予以否准，即無不
    合。訴願決定予以維持，亦無不當。原告訴請判如其主文，
    為無理由，應予駁回。
據上論結，本件原告之訴為無理由，爰依行政訴訟法第98條第3
項前段，判決如主文。
中    華    民    國    95    年     4    月   25     日
                         第七庭審判長法  官  劉  介  中
                                     法  官  黃  秋  鴻
                                     法  官  李  玉  卿
上為正本係照原本作成。
如不服本判決，應於送達後20日內，向本院提出上訴狀並表明上
訴理由，如於本判決宣示後送達前提起上訴者，應於判決送達後
20日內補提上訴理由書（須按他造人數附繕本）。
中    華    民    國    95    年     4    月   25     日
                                     書記官  楊  怡  芳


司法院資訊處製作；財團法人民間司法改革基金會備份。
